臺灣屏東地方法院民事裁定　　　　　　110年度屏補字第377號
原　　　告　行政院農業委員會農糧署南區分署

法定代理人　羅正宗　
訴訟代理人　蔡將葳律師
被　　　告　李麗卿　
　　　　　　鍾量在　
　　　　　　郭再添　
　　　　　　陳韻竹　

一、按刑事訴訟法第487條第1項固明文規定犯罪被害人得於刑事
　　訴訟程序中，對於刑事被告及依民法負賠償責任之人，附帶
　　提起民事訴訟。而該條項所定附帶民事訴訟之對象，除刑事
　　被告外，固兼及於依民法負損害賠償責任之人，惟附帶民事
　　訴訟之原告所主張之共同加害人，必以在刑事訴訟程序中經
　　認定係共同侵權行為之人，始得謂為依民法負賠償責任之人
　　，否則對之提起附帶民事訴訟，即難謂為合法。亦即，附帶
　　民事訴訟，係因犯罪而受損害之人為請求回復其損害，於刑
　　事訴訟程序附帶提起之民事訴訟程序，其請求之範圍依民法
　　之規定，故提起是項訴訟，以刑事訴訟程序之存在為前提，
　　其請求回復之損害，以被訴犯罪事實所生個人私權之損害為
　　限，否則縱令得依其他事由，提起民事訴訟，亦不得於刑事
　　訴訟程序附帶為此請求（最高法院60年台上字第633號判決
　　意旨參照）；另刑事附帶民事訴訟之對象，除刑事被告外，
　　固非不得兼及於依民法與刑事被告同負損害賠償責任之人（
　　例如：依民法第28條、公司法第23條規定應與法定代理人連
　　帶負責之法人、依民法第187條規定應與未成年人連帶負責
　　之法定代理人），惟刑事附帶民事訴訟原告依民法第185條
　　規定所主張之「共同加害人」，以在刑事訴訟程序中經認定
　　為共同侵權行為之人為限，否則對之提起附帶民事訴訟，縱
　　經刑事庭移送民事庭審理，仍難謂為合法。再按刑事訴訟法
　　第503條第1項但書、第3項規定於刑事訴訟諭知無罪、免訴
　　或不受理之判決者，經原告聲請時，應將附帶民事訴訟移送
　　管轄法院之民事庭，且原告應繳納訴訟費用，係就原不符合
　　同法第487條第1項所定要件之附帶民事訴訟，為兼顧原告之
　　程序選擇權、請求權時效、紛爭解決及維持實體審理結果等
　　程序與實體利益，而允原告得繳納訴訟費用後，由民事法院
　　審理。刑事訴訟諭知有罪之判決，原告所提之附帶民事訴訟
　　與刑事訴訟法第487條第1項規定要件不符者，刑事訴訟法雖
　　漏未規定，但基於同一理由，上開刑事訴訟法第503條之規
　　定應類推適用之，以維當事人之訴訟權益。再按附帶民事訴
　　訟由刑事庭移送民事庭以後，依刑事訴訟法第490條但書規
　　定，應適用民事訴訟法之規定辦理，則移送民事庭之附帶民
　　事訴訟，依法應繳納訴訟費用而未繳納者，依民事訴訟法第
　　249條第1項但書規定，自應定期先命補正，其未遵命補正者
　　，始得依同條項第6款以起訴不合程式而駁回之（最高法院
　　108年度台抗大字第953號民事裁定意旨參照）。主觀合併之
　　訴仍具有以一訴主張數項標的之本質，其訴訟標的價額應依
　　民事訴訟法第77條之2第1項本文規定合併計算（最高法院70
　　年度台抗字第479號民事裁定意旨參照）。
二、本件原告就本院105年度易字第144號刑事案件（下稱系爭刑
　　事案件）提起附帶民事訴訟，經本院刑事庭裁定移送前來（
　　105年度附民字第42號），並聲明：（一）被告李麗卿、鍾
　　量在、陳韻竹、郭再添應連帶給付原告新臺幣（下同）274,
　　493元，及自民國102年6月20日起至清償日止，按年息百分
　　之5計算之利息。（二）被告李麗卿、張永成、鍾量在、陳
　　韻竹、郭再添應連帶給付原告200,245元，及自民國102年6
　　月15日起至清償日止，按年息百分之5計算之利息。惟查：
 (1)系爭刑事案件判決並未於判決事實中認定被告郭再添有何犯
　　罪行為，且於主文中為被告郭再添無罪之諭知，被告郭再添
    既未經系爭刑事案件判決認定其有何犯罪事實，即不屬刑事
    訴訟法第487條第1項所謂「依民法負賠償責任之人」。
 (2)就原告訴之聲明第一項及第二項中，認被告等人使用「李珠
    」、「林文雄」等12人所提供之102年第1期農民可繳交公糧
    數量核定通知單，向原告詐取公糧價款，因而獲得不法利益
    165,868元之事實部分（該項聲明因不同原因事實而分別向
    被告請求34,377元、165,868元），被告陳韻竹均未經系爭
    刑事判決為有罪之諭知，則其就前開原告所主張之事實部分
    ，非屬刑事訴訟法第487條第1項所謂「依民法負賠償責任之
    人」。
 (3)而被告張永成則於原告附帶民事起訴後、系爭刑事案件判決
    前死亡，經系爭刑事案件於107年4月19日諭知公訴不受理。
 (4)則依首開說明，本件原告對被告郭再添、陳韻竹及張永成所
    提起之附帶民事訴訟，應以獨立之民事訴訟視之，並先依民
    事訴訟法相關規定，命其補正程式之欠缺，以保障原告之訴
    訟權益。
三、本件原告起訴對被告郭再添、陳韻竹及張永成請求損害賠償
    ，既無刑事訴訟法第504條第2項免納裁判費規定之適用，而
    應依同法第503條第1項但書、第3項規定徵收第一審裁判費
    ，已如前述，則原告自應就其請求上開被告給付之範圍【即
    （一）被告李麗卿、鍾量在、陳韻竹、郭再添應連帶給付原
    告新臺幣（下同）274,493元，及自民國102年6月20日起至
    清償日止，按年息百分之5計算之利息。（二）被告李麗卿
    、張永成、鍾量在、陳韻竹、郭再添應連帶給付原告200,24
    5元，及自民國102年6月15日起至清償日止，按年息百分之5
    計算之利息】繳納裁判費。是原告就被告郭再添、陳韻竹、
    張永成起訴部分，訴訟標的金額分別為474,738元、440,361
    元及220,245元，應徵之第一審裁判費分別為5,180元、4,85
    0元及2,430元。然因本件係以一訴主張數項標的，請求前開
    被告與被告李麗卿、鍾量在向原告為連帶給付，故訴訟標的
    價額應合併計算，且不就各別被告重複徵收裁判費，據此，
    本件訴訟標的金額共計為474,738元（計算式：274,493元＋
    200,245元＝474,738元），應徵第一審裁判費5,180元。
四、又被告張永成已於原告提起本件刑事附帶民事訴訟後死亡，
    其繼承人不明，原告應提出被告張永成之除戶戶籍謄本、繼
    承系統表即其全體繼承人之最新戶籍謄本（記事欄內容勿省
    略）、其繼承人有無向法院為拋棄繼承或陳報遺產清冊之證
    明文件，並陳明是否聲請其繼承人承受本件訴訟。
五、茲依民事訴訟法第249條第1項但書之規定，限原告於收受本
    裁定送達後7日內向本院補正前開事項，逾期未補正，即駁
    回其訴，特此裁定。
中    華    民    國   110    年    10    月    20    日
                  屏東簡易庭  法  官  潘  快
正本係照原本作成。
如不服本裁定關於核定訴訟標的價額部分，應於送達後10日內向
本院提出抗告狀，並繳納抗告費新臺幣1,000 元；其餘關於命補
繳裁判費部分，不得抗告。
中    華    民    國   110    年    10    月    20    日
                              書記官  鍾嘉芸
附表：
┌────────────────┬──────────────┬───────────┬───────────┐
│原告訴之聲明                    │據以請求之原因事實概要      │系爭刑事案件判決結果  │應否徵收第一審裁判費  │
├────────────────┼──────────────┼───────────┼───────────┤
│第一項：                        │左列被告四人以「林幸子」、「│被告李麗卿、鍾量在有罪│被告李麗卿、鍾量在部分│
│被告李麗卿、鍾量在、陳韻竹、郭再│吳天德」、「周幸福」、「吳界│，陳韻竹、郭再添無罪。│不另徵收，被告陳韻竹、│
│添應連帶給付原告274,493元，及自 │問」等四位人頭申報繳交公糧，│                      │郭再添部分則應徵收。  │
│民國102年6月20日起至清償日止，按│並取得核定通知單，再繳交鍾量│                      │                      │
│年息百分之5計算之利息。         │在購得之非申報者種植之稻穀充│                      │                      │
│                                │作公糧而詐取公糧價款（如系爭│                      │                      │
│                                │刑事案件判決附表四事實欄一( │                      │                      │
│                                │一)8所示）。                │                      │                      │
├────────────────┼──────────────┼───────────┼───────────┤
│第二項：                        │請求34,377元之部分：        │被告李麗卿、鍾量在、陳│被告李麗卿、鍾量在、陳│
│被告李麗卿、張永成、鍾量在、陳韻│左列被告五人使用萬丹鄉農會常│韻竹有罪，被告郭再添無│韻竹部分不另徵收、被告│
│竹、郭再添應連帶給付原告200,245 │務監事「陳料准」所提供「蔡達│罪，被告張永成經諭知公│郭再添、張永成部分則應│
│元，及自民國102年6月15日起至清償│定」等人之核定通知單，而詐取│訴不受理。            │徵收。                │
│日止，按年息百分之5計算之利息。 │公糧價款（如系爭刑事案件判決│                      │                      │
│                                │附表四事實欄一（一）5所示） │                      │                      │
│                                │。                          │                      │                      │
│                                ├──────────────┼───────────┼───────────┤
│                                │請求165,868元之部分：       │被告李麗卿、鍾量在有罪│被告李麗卿、鍾量在部分│
│                                │左列被告五人使用「李珠」、「│，被告陳韻竹、郭再添無│不另徵收，被告陳韻竹、│
│                                │林文雄」、「郭桂」等12人所提│罪，被告張永成經諭知公│張永成、郭再添部分則應│
│                                │供之102年第1期農民可繳交公糧│訴不受理。            │徵收。                │
│                                │數量核定通知單，而詐取公糧價│                      │                      │
│                                │款（如系爭刑事案件判決附表四│                      │                      │
│                                │事實欄一（一）1、2、7、8所示│                      │                      │
│                                │）。                        │                      │                      │
└────────────────┴──────────────┴───────────┴───────────┘